【裁判字號】    99,家上易,2
【裁判日期】    990707
【裁判案由】    剩餘財產分配
【裁判全文】
臺灣高等法院花蓮分院民事判決         99年度家上易字第2號
上  訴  人  甲○○
訴訟代理人  吳漢成律師
複代理人    王培欣律師
被上訴人    乙○○
上列當事人間請求剩餘財產分配事件，上訴人對於中華民國99年
3月19日臺灣臺東地方法院98年度家訴字第21號第一審判決提起
上訴，本院於99年6月22日言詞辯論終結，判決如下：
    主  文
上訴及擴張之訴均駁回。
第二審訴訟費用由上訴人負擔。
    事實及理由
一、上訴人於原審起訴主張：兩造於民國60年8月8日結婚，於98
    年3月18日兩願離婚，婚姻關係存續中未曾約定任何夫妻財
    產制，離婚時被上訴人有依稅籍登記為其所有之門牌臺東縣
    太麻里鄉香蘭新村29號未辦保存登記之建物（下簡稱系爭建
    物），惟系爭建物實係兩造於74年間共同出資興建完成，屬
    兩造婚後共同努力所購買之財產，爰以系爭建物之估價額新
    臺幣（下同）1,430,172元做為兩造剩餘財產之差額，依此
    數額請求平均分配，據此依民法第1030條之1第1項規定，聲
    明請求：(一)被上訴人應給付上訴人715,086元。(二)願供擔保
    ，請准宣告假執行。經原審審理後，認上訴人之請求並無理
    由，因而駁回上訴人在第一審之訴及其假執行之聲請，案經
    上訴人即原告提起上訴後，本院審理結果，認原判決認事用
    法並無不合，應予維持，並引用原判決所記載之事實及理由
    如附件所示。
二、上訴駁回之理由：
(一)上訴人聲明廢棄原判決，並請求判令：1.被上訴人應給付上
    訴人715,086元，及自上訴狀送達被上訴人翌日止，按年息
    百分之5計算之利息（按上訴人上訴請求利息部分，核屬擴
    張應受判決事項之聲明，依民事訴訟法第446條第1項但書及
    第255條第1項第3款規定，自得准許，合予說明）。2.願供
    擔保，請准宣告假執行。其陳述除與原判決記載相同者外，
    並補充略以：1.兩造婚姻關係存續近38年，兩造婚後，上訴
    人即在被上訴人家中幫忙工作，因被上訴人父親感念上訴人
    之貢獻，送給上訴人一塊土地，系爭建物亦是以上訴人工作
    所得興建，反觀被上訴人自兩造之子出生至小學六年級期間
    幾無工作，若以原審所認上訴人自84年後即對於兩造財產之
    增加無貢獻，實疏未論及上訴人長達24年付出之勞務及財產
    。2.上訴人均居住在系爭建物，並將每日開怪手工作所得交
    付被上訴人作為生活開銷，迄至90年間因兩造感情不睦發生
    衝突，被上訴人聲請核發保護令，上訴人始因而搬離。嗣上
    訴人多次欲返家同住或拿取物品，均遭被上訴人拒絕其進入
    ，甚而報警，且上訴人出獄後曾欲返家拿取個人工資表，被
    上訴人仍不讓其入門，因而發生衝突，被上訴人報警並聲請
    保護令。故上訴人事實上無法參與家庭生活，或繼續付出勞
    務財力，不可單方歸責於上訴人。3.原審除所認上訴人於84
    年後對兩造婚後財產之增加，無任何具體貢獻，不符實情外
    ，亦未考量上訴人於84年前長達24年間對家庭付出之勞力及
    貢獻，不能以兩造感情生變後之種種事端，抹煞上訴人多年
    付出之事實。
(二)被上訴人則否認上訴人之主張，請求駁回其上訴。其陳述除
    與原判決記載相同者外，並補稱略以：1.兩造婚姻關係存續
    中，上訴人除怠於履行為人夫及父之角色外，甚至違背忠貞
    之義務，與婚姻外之女姓友人過往甚從。2.被上訴人父親並
    未贈與上訴人任何土地，以為報酬。3.上訴人係自84年起即
    不再供應家庭費用，而上訴人無法繼續居住於系爭建物係非
    可歸責於被上訴人之事由，蓋上訴人先則不正常回家，再者
    有酗酒及沈迷六合彩等行為，及違反夫妻忠貞之義務，對兩
    造家庭生活僅有浪費及不尊重，最後是有暴力行為令被上訴
    人無法與之繼續共同生活，僅得請求法律保護。4.被上訴人
    於兩造婚姻關係存續中，除因懷孕生子期間外，於兩造之子
    未滿一歲，被上訴人能正常活動就持續工作迄今，從未中斷
    ，除務農外，在農暇時則從事水泥工及看護等工作，有時甚
    需背著兒子一起工作，如此辛勞工作始能自給自足，並保留
    及維護系爭建物且無負債，上訴人所謂被上訴人於兩造之子
    小學六年級前幾無工作云云，純屬虛構。
(三)本院查：
  1.按民法第1030條之1第1項剩餘財產分配請求權之立法意旨，
    係因夫妻基於獨立、平等之人格，對於婚姻共同生活之維持
    ，均有責任，而為保障夫妻之一方於婚姻共同生活中從事家
    務勞動之辛勞，並肯定家事勞動之價值，因而賦予對婚姻生
    活有貢獻而無財產之一方有剩餘財產分配請求權。例如夫在
    外工作，或經營企業，妻在家操持家務、教養子女，備極辛
    勞，使夫得無內顧之憂，專心發展事業，其因此所增加之財
    產，不能不歸功於妻子之協力，則其剩餘財產，除因繼承或
    其他無償取得者外，妻自應有平均分配之權利，反之夫妻易
    地而處，亦然。故姑不論上訴人主張被上訴人自兩造之子出
    生至小學六年級期間幾無工作等語，為被上訴人所否認，縱
    使被上訴人於前揭期間並未出外工作，但被上訴人身為家庭
    主婦，在家操持家務、教養兩造之子，備極辛勞，使上訴人
    得以心無旁騖專心工作，則兩造於此時所增加之財物，被上
    訴人自有協力之功，是兩造於84年前所增加之財物即系爭建
    物，當非僅屬上訴人一人之功，被上訴人與上訴人自享有平
    等功勞。故上訴人以被上訴人上揭期間未有工作收入為由，
    指摘原審疏未論及上訴人長達24年付出之勞務及財產云云，
    尚屬無據。
  2.又按夫妻一方有不務正業，或浪費成習等情事，於財產之增
    加並無貢獻者，自不能使之坐享其成，獲得非份之利益。此
    際如平均分配，顯失公平，應由法院酌減其分配額或不予分
    配，此並據民法第1030條之1之立法說明綦詳。查上訴人約
    自84年起，除於92年間曾給付兩造之子韋亞銘每月3000元，
    計10個月，共30000元之生活費外，餘迄至兩造98年3月18日
    離婚止，期間長達約14年，上訴人均未支付家庭生活費用等
    事實，互核證人即兩造之子韋亞銘、被上訴人之妹鄭翠玉於
    原審所證述情節至明（原審卷第185頁至第190頁、第216頁
    至219頁），而兩造之子韋亞銘係74年11月28日出生，有其
    戶籍謄本在卷可按（原審卷第45頁），是自上訴人未支付生
    活費之84年起至韋亞銘成年時之94年止，期間長達10年之久
    ，顯見均由被上訴人對兩造之子韋亞銘獨立負扶養之責，其
    所需費用，依行政院主計處統計84年至94年間平均每戶可支
    配所得及最終消費支出所得表內之鄉村程度最終消費支出金
    額計算（附於原審卷第48頁至第59頁），被上訴人為家庭所
    支出之費用10年合計達3,375,633元，顯逾上訴人於本件所
    得請求之金額，縱扣除被上訴人本身應負擔之半數，原應由
    上訴人支出者，亦有1,687,816元，仍遠高於上訴人請求之
    金額。
  3.又上訴人因情緒控制不佳，經常於酒後無故打、罵被上訴人
    ，甚至於91年6月27日晚間10時30分許，在臺東縣太麻里鄉
    香蘭村10鄰新香蘭34號被上訴人所經營之小吃店前，酒後駕
    車衝撞被上訴人，致被上訴人受有左下肢穿刺傷合併蜂窩性
    組織炎及膿瘍、左側鼠膝部淋巴腺炎腫大等傷害，並以要給
    被上訴人死之語恐嚇被上訴人，經本院以92年度上訴字第31
    2號判處有期徒刑1年確定，另經臺灣臺東地方法院於94年1
    月14日以93年度家護字第137號核發民事通常保護令，並定
    其有效期間為1年等情，亦據證人韋亞銘、鄭翠玉證述在卷
    ，並有臺灣高等法院被告前案紀錄表及上開民事保護令在卷
    可稽（原審卷第47頁、第192頁至第197頁），此部分事實亦
    堪認屬實。故上訴人所稱：其事實上無法參與家庭生活，或
    繼續付出勞務財力，不可單方歸責於上訴人云云，委無足取
    。
  4.從而，本院參酌系爭建物係兩造於74年共同出資興建，被上
    訴人對系爭建物除挹注財力外，對此婚姻關係存續中所增加
    之財物亦有功勞已如上述，而於84年至94年兩造之子成年前
    ，獨立負責家庭生活費用高達3,375,633元，及上訴人於84
    年後雖有工作收入，但既未支用於家庭，亦未有增加任何財
    產，顯見長期無端浪費，對兩造財產之增加並無貢獻，甚而
    對被上訴人施以暴力等事實，認為上訴人依民法第1030條之
    1 第1項之規定，主張剩餘財產分配請求權，如予分配，顯
    失公平，故被上訴人主張應依民法第1030條之1第2項規定免
    除其分配額，當屬有據。
三、綜上所述，上訴意旨指摘原判決不當，求予廢棄改判，為無
    理由，應予駁回。
四、本件事證已臻明確，兩造其餘主張、陳述及所提之證據暨攻
    擊防禦方法，核與本件判決之基礎不生影響，爰不一一詳予
    論述，併此敘明。
五、據上論結，本件上訴為無理由，依民事訴訟法第449條第1項
    、第454條、第78條，判決如主文。
中    華    民    國    99    年    7     月    7     日
                  家事法庭審判長法  官  何方興
                                法  官  林碧玲
                                法  官  許仕楓
以上正本係照原本作成。
本件不得上訴。
中    華    民    國    99    年    7     月    7     日
                                書記官  陳有信

司法院資訊處製作；財團法人民間司法改革基金會備份。
